臺灣橋頭地方法院民事判決　　　　　　　110年度訴字第245號
原　　　告　財政部國有財產署南區分署

法定代理人　黃莉莉　
訴訟代理人　鄭植元律師
　　　　　　高華陽律師
　　　　　　楊家瑋律師
被　　　告　潘勝裕　
上列當事人間請求返還土地等事件，本院於民國110年11月23日
言詞辯論終結，判決如下：
    主  文
被告應將坐落於高雄市○○區○○○段0000地號土地上，如附圖
所示編號B、D之地上物（面積合計12,730平方公尺）清除，並將
上開土地返還予原告。
被告應給付原告新臺幣235元，及自民國109年11月14日起至清償
日止，按年息5%計算之利息。
被告應自民國109年9月1日起至返還第一項土地之日止，按年給
付原告依占用土地面積乘以當期正產物單價乘以正產物收穫量乘
以年息千分之250計算之金額。
訴訟費用由被告負擔。
    事實及理由
一、被告經合法通知，未於言詞辯論期日到場，核無民事訴訟法
    第386條所列各款情形，爰依原告之聲請，由其一造辯論而
    為判決。
二、按訴狀送達後，原告不得將原訴變更或追加他訴。但擴張或
    減縮應受判決事項之聲明者；不變更訴訟標的，而補充或更
    正事實上或法律上之陳述者，非為訴之變更或追加，民事訴
    訟法第255條第1項第3款、第256條定有明文。本件原告原起
    訴聲明：「㈠被告應將坐落於高雄市○○區○○○段0000地
    號土地（下稱系爭土地）上之地上物拆、清除後，將占用面
    積約12,820平方公尺之土地返還予原告（實際占用面積以地
    政機關測量為準）。㈡被告應給付原告新臺幣（下同）237
    元，及自民國109年11月14日起至清償日止，按年息5％計算
    之利息。被告另應給付自109年9月起至返還第一項土地之日
    止，按第一項土地占用面積乘以當期正產物單價乘以正產物
    收穫量乘以千分之250計算之金額。」。嗣變更訴之聲明為
    ：「㈠被告應將坐落於系爭土地上如高雄市政府地政局旗山
    地政事務所110年4月13日旗法土字第21600號複丈成果圖（
    下稱附圖）所示編號B、D之地上物（面積合計12,730平方公
    尺）清除，並將上開土地返還予原告。㈡被告應給付原告23
    5元，及自109年11月14日起至清償日止，按年息5%計算之利
    息。被告另應給付自109年9月起至返還第一項土地之日止，
    按第一項土地占用面積乘以當期正產物單價乘以正產物收穫
    量乘以千分之250計算之金額。」（下稱變更後聲明），原
    告前揭更正返還面積及金額之變更均係依據複丈結果所為，
    核與前揭規定相符，應予准許。
三、原告主張：系爭土地係屬原告經管之國有土地，經原告於10
    9年4月13日派員勘查結果，發現系爭土地遭被告占用作林作
    使用，使用面積約為12,730平方公尺。原告與被告間並無租
    賃或其他合法占有使用之法律關係，被告係屬無權占有。原
    告先於109年6月8日以台財產南管字第10965022720號函通知
    被告限期清除地上物騰空返還土地，並繳納使用補償金；再
    於109年10月13日委請律師致函被告盡速清除地上物返還土
    地，被告均置之未理。被告無權占用原告所有之系爭土地，
    則原告在其職掌業務範圍內，自得本於所有人之地位，依民
    法第767條第1項規定，請求被告應將坐落於系爭土地上之地
    上物拆、清除後，將占用土地返還予原告。又被告占用系爭
    土地，既無正當權源，自係無法律上之原因而受利益，致原
    告受有不能使用系爭土地之損害，依民法第179條規定，原
    告自得請求被告就無權占用系爭土地部分，給付相當於租金
    之不當得利。按國有非公用不動產租賃作業程序第55點第（
    三）項，系爭土地占耕部分相當於租金之不當得利，每月租
    金計算公式為：正產物單價×單位面積正產物收穫量×占用
    面積×年息率千分之250÷12個月。又按國有非公用不動產
    被占用處理要點第7點規定，占用期間使用補償金，按占用
    情形依附表基準向實際占用人追收。查系爭土地正產物單價
    每公斤3元，單位面積正產物收穫量為990（公斤/公頃），
    占用面積約12,730平方公尺即12730/10000公頃，故每月租
    金應為79元（計算式：正產物單價×單位面積正產物收穫量
    ×占用面積公頃×0.25÷12＝79），再乘以109年6月份至10
    9年8月份共計3個月，故相當於租金之不當得利為235元。另
    自109年9月份起至被告返還系爭土地之日止之相當於租金之
    不當得利計算，因每一期之正產物單價均略有漲跌，無法於
    起訴前即特定請求之金額，爰請求被告應給付自109年9月起
    至返還系爭土地之日止，按土地占用面積乘以當期正產物單
    價乘以正產物收穫量乘以千分之250計算之金額。另關於遲
    延利息之計算，依國有非公用不動產被占用處理要點第7點
    規定，占用人如未於限繳期限內繳納者，應依民法第229條
    第1項請求其支付自繳納期限屆滿後至實際繳交之日之遲延
    利息。查原告於109年10月13日委請律師致函被告，請被告
    應於109年11月13日前繳交使用補償金，惟被告迄今仍未繳
    納，故遲延利息應自109年11月14日起算。綜上，爰依民法
    第767條第1項、第179條規定提起本訴等語，並聲明：如變
    更後聲明。
四、被告經合法通知，未於言詞辯論期日到場，亦未提出書狀作
    何聲明或陳述。
五、得心證之理由
  ㈠按所有人對於無權占有或侵奪其所有物者，得請求返還之；
    對於妨害其所有權者，得請求除去之，民法第767條第1項前
    段、中段定有明文。經查，系爭土地為中華民國所有，由原
    告所管理，被告則無權占有使用系爭土地如附圖編號B、D部
    分作林作使用等情，業據原告提出系爭土地查詢資料、地籍
    圖查詢資料、土地勘清查表、使用現況略圖、律師函及回執
    等件為憑，復經本院會同地政事務所人員勘驗現場明確，有
    勘驗筆錄、現場照片在卷可參。而被告未於言詞辯論期日到
    場或提出書狀就上開情事為爭執，依民事訴訟法第280條第3
    項、第1項規定，視同自認，是原告主張堪信為真實。從而
    ，原告依民法第767條第1項規定，請求被告將系爭土地上如
    附圖所示編號B、D部分之地上物移除，並將占用土地返還予
    原告，應為有據。
  ㈡次按無法律上之原因而受利益，致他人受損害者，應返還其
    利益，民法第179條前段定有明文。又占有他人之物，因影
    響他人對該物之使用收益，自係侵害他人所有權之利益歸屬
    。而占有人因對占有物有事實上之管領力，故占有本身於法
    律上縱不認為係權利，然亦可被認為係一種利益，故占有人
    因占有他人之物，當然可認為其已獲取占有之利益，至於占
    有人實際上從事何用途，則均非所問。而無權占有他人之不
    動產，可能獲得相當於租金之利益，為社會通常之觀念，最
    高法院61年台上字第1695號判例意旨可資參照。準此，無權
    占有人顯係無法律上之原因而受利益，並致土地所有權人受
    有損害，則土地所有權人自得依不當得利之法律關係，請求
    無權占有人給付相當於租金之利益。經查，被告無權占用系
    爭土地如附圖所示編號B、D部分，係屬無法律上原因受有使
    用土地之利益，致原告受有損害，又依其利益之性質（即占
    有土地之利益）不能返還，依前揭說明，原告請求被告給付
    因無權占用系爭土地所受相當於租金之不當得利，自屬有據
    。
  ㈢又依國有非公用不動產被占用處理要點第7點規定，占用期
    間使用補償金，按占用情形依使用補償金計收基準表向實際
    占用人追求。前開基準表就占用國有非公用不動產屬「農作
    、畜牧、養殖及造林」者，以每年按當地地方政府公告當期
    正產物單價乘以正產物收穫量乘以1000分之250計收，正產
    物單價及收穫總量之計算基準，就造林部分，係以土地登記
    簿最後登載之地目為林、原，且當地地方政府有評定該地目
    等則正產物收穫總量及折收代金基準者，依其基準計收、無
    等則者，以該地目中間等則計算，其餘均比照旱地目中間等
    則，以甘藷價格計算。佐以國有非公用不動產租賃作業程序
    第55條第1項第3款亦規定：「出租不動產之租金，除另有規
    定外，依下列計算方式計收：（三）農作地（含原林乙地）
    、畜牧地、養地及養殖地：年租金為地方政府公告當期正產
    物單價乘以租約約定之正產物收穫總量乘以1000分之250。
    」。本院審酌系爭土地位處山區，現場俱為雜木或果樹，交
    通不便，暨被告占用系爭土地所受利益等情，並參照前開國
    有非公用不動產被占用處理要點及國有非公用不動產使用補
    償金計收基準表之規定，認原告主張依前揭規定，作為本件
    計算相當於租金之不當得利之標準，應屬妥適。依此，原告
    主張被告無權占用土地，所受有相當於租金之不當得利，每
    年價額之計算方式為：「地方政府公告當期薪木正產物單價
    （元）×單位面積正產物收穫量（公斤/公頃）×占用面積
    （公頃）×年息率1000分之250（0.25）」，尚無不合。依
    此計算，原告請求被告給付自109年6月1日起至109年8月31
    日止之不當得利合計235元（計算式：正產物單價3元×單位
    面積正產物收穫量990公斤/公頃×占用面積1.273公頃×年
    息率0.25÷12×3月＝236，元以下四捨五入），即屬有據；
    另請求被告自109年9月1日起至返還占用之土地之日止，因
    每年度正產物單價略有漲跌，無法特定請求之金額，被告應
    按年給付原告依占用面積12,730平方公尺乘以當年度正產物
    單價乘以正產物收穫量乘以年息千分之250計算之金額，亦
    有理由，應予准許。
六、綜上所述，原告依民法第767條第1項、第179條規定，請求
    如主文第1至3項所示之聲明，均有理由，應予准許。
七、據上論結，原告之訴為有理由，判決如主文。
中    華    民    國   110    年    11    月    30    日
                  民事第二庭  法  官    翁熒雪
以上正本係照原本作成。
如對本判決上訴，須於判決送達後20日內向本院提出上訴狀。如
委任律師提起上訴者，應一併繳納上訴審裁判費。
中    華    民    國   110    年    11    月    30    日
                                書記官  陳奕希